臺灣臺南地方法院民事判決　九十三年度婚字第三五二號
　　原　　　告　甲○○
　　訴訟代理人　洪梅芬律師
　　被　　　告　乙○○
　　訴訟代理人　蘇新竹律師
　　　　　　　　張清富律師
右當事人間請求確認婚姻存在事件，本院判決如左：
    主    文
確認原告與被告間婚姻關係存在。
訴訟費用由被告負擔。
    事    實
甲、原告方面：
  一、聲明：求為判決如主文所示。
  二、陳述：
（一）原告與被告於民國（下同）八十三年間結婚，婚後夫妻感情融洽，相處和睦，
      雖偶有爭吵，然尚未影響兩造婚姻關係之維繫。惟原告年少之時，曾由父母委
      請算命師批命，經算命師斷言原告命中將有二度婚姻，原告當時並未信以為真
      ，直至九十二年間，原告與被告因細故常生爭執，摩擦亦日漸增多，原告始再
      度思及此事。因兩造均有繼續維持此段婚姻之合意，並無其他不能繼續共同生
      活之情事，為破除原告命中「兩度婚姻」之迷信，原告乃與被告商量，雙方先
      協議離婚後再行結合，嗣於九十二年六月二十四日，被告即自行提出一張證人
      欄已簽好姓名並已蓋章之離婚協議書予原告，原告雖無離婚之意，然誤以為辦
      理離婚只是為破除「兩度婚姻」之說，日後雙方即將復合，乃於該協議書上簽
      名，並協同被告至戶政機關登記。
（二）按兩願離婚，應以書面為之，有二人以上證人之簽名並應向戶政機關為離婚之
      登記，民法第一千零五十條定有明文，是當事人間協議離婚，必具備上開形式
      要件，即須以合於法定方式之形式為之，始得成立，實務上更有如下之見解：
　(一)最高法院六十八年度臺上字第三七九二號判例並曾明示，「民法第一千零五十條
　　所謂二人以上證人之簽名，固不限於作成離婚證書時為之，亦不限於協議離婚時
　　在場之人，始得為證人，然究難謂非親見或親聞雙方當事人確有離婚真意之人，
　　亦得為證人」，亦即民法第一千零五十條所謂之證人，需對於離婚之協議在場聞
　　見，或知悉當事人問有離婚之協議，始足當之。
　(二)最高法院六十九年五月二十日六十九年度第十次民事庭會議決議(二)之決議意旨亦
　　指出：「協議離婚事件，先由配偶之一方持『協議離婚書』，分別向證人二人請
　　求簽名證明，再自行簽名，徵得其配偶同意離婚並簽名者，是否發生協議離婚之
　　效力？決議：按證人在兩願離婚之證書上簽名，固無須於該證書作成時同時為之
　　（本院四十二年臺上字第一○○一號判例）。惟既稱證人，自須對於離婚之協議
　　在場聞見，或知悉當事人間有離婚之協議，始足當之。如配偶之一方持協議離婚
　　書向證人請求簽名時，他方尚未表示同意離婚，證人自不知他方之意思，即不能
　　證明雙方已有離婚之協議。是證人縱已簽名，仍不能謂已備法定要件而生離婚之
　　效力。」，是以，若夫妻簽立兩願離婚協議書，而證人未曾於離婚協議之時在場
　　聞見，或無從知悉當事人間確有離婚之合意，則依民法前開規定與判例意旨所示
　　，此等兩願離婚因欠缺形式要件，應屬無效，則縱經兩造向戶政機關登記離婚，
　　亦無礙於夫妻間婚姻關係之繼續存在。
（三）按原告簽寫離婚協議書之時，事實上並未有永久解消婚姻關係之真意，只是欲
      以假離婚之方式，製造離婚後再結婚之表象，以破除算命師所言將有「兩度婚
      姻」之事，則兩造間是否已有協議離婚之合意，即不無疑問。且系爭兩願離婚
      協議書上之證人姚榮俊、姚銀賢均係由被告單方所覓，被告並於原告尚未於協
      議書上簽名前，即已委請渠等於協議書上簽字蓋印，是該二名證人於協議書上
      蓋印之際，實未曾在場見聞兩造間協議離婚，更無法直接自原告處得悉原告是
      否確有離婚之意思，即不能證明雙方已有離婚之協議，其二人自難認係兩造離
      婚之證人。從而，本件兩造間之協議離婚，因欠缺法定之應有二人以上證人之
      要件，應歸於無效。
（四）按確認法律關係之訴，非原告有即受確認判決之法律上利益者，不得提起之，
      民事訴訟法第二百四十七條第一項定有明文。按所謂即受確認判決之法律上利
      益者，係指法律關係之存否不明確，原告主觀上認其在法律上之地位有不安之
      狀態存在，且此種不安之狀態，能以確認判決將之除去者而言，若縱經法院判
      決確認，亦不能除去其不安之狀態者，即難認有受確認判決之法律上利益（最
      高法院五十二年度臺上字第一二四０號判決意旨參照）。本件兩造雖已有離婚
      之外觀（戶籍登記上登記兩造業已離婚），惟因兩造間離婚之形式要件（二人
      以上之證人）並未具備，致有離婚無效之原因計是兩造問婚姻關係是否存在，
      未臻明確，致原告法律上地位有不安之狀態存在，依前揭規定與判例意旨，原
      告提起確認兩造婚姻關係存在，即有受確認判決之法律上利益，於法並無不合
      。
（五）綜右所述，原告與被告間之離婚尚欠缺形式要件，有無效之原因，兩造之婚姻
      關係依法應仍存續，惟因兩造前已至戶政機關、辦理離婚登記，已有婚姻關係
      消滅之外觀，是有確認婚姻關係存在之必要，故提起本件訴訟。
  三、證據：戶口名簿、離婚協議書等各一份。
乙、被告方面：
  一、聲明：求為判決駁回原告之訴。
  二、陳述：
（一）否認原告所謂兩造協議先辦假離婚，再行結合之協議。按兩造感情不睦，時生
      糾紛爭吵，每次糾紛後原告即毆打被告，此有奇美醫院及邱聯合診所診斷書影
      本二張可稽（有時未驗傷）。兩造常生爭執摩擦之事實，亦為原告起訴自認屬
      實，足見原告所稱雙方感情融洽，相處和睦等情，顯非真實。
（二）九十二年初兩造因爭執日益嚴重，評估雙方難偕白首，乃於六月間共同至專辦
      離婚之代書處表示雙方要離婚。當場書立離婚協議書，並由兩造在協議書上簽
      名，再由證人簽名，之後兩造再至戶政機構辦妥離婚登記。已符合民法第一千
      零五十條所定兩願離婚之方式，原告亦承認有在協議離婚書上簽名，之後兩造
      共同至戶政事務所辦理離婚登記。足證原告有離婚意思，今原告再主張離婚欠
      缺形式要件，殊不足取。
（三）本件兩造協議離婚日期為九十二年六月二十四日，如依原告所主張雙方係「先
      協議離婚後再行結合」。則依理在九十二年六月二十四日以後，原告即應催促
      被告趕緊再辦結婚，以達到「再行結合」之目的，然原告自離婚後，並無催促
      被告與之再結婚之情事，且事實上兩造自離婚後即各自生活，顯見原告所主張
      當初其無意離婚云云，應屬虛偽。至於原告另主張其年少之時，曾由父母委請
      算命師批命，經算命師斷言，原告命中將有二度婚姻，因而才與被告商量「雙
      方先協議離婚後再行結合」等情。被告否認曾與原告有此商量，按原告主張之
      事實係迷信且無稽之行為，被告不可能將自己之婚姻構築在此種迷信與無稽之
      行為上而辦理假離婚，按民法第八十七條第一項所謂通謀虛偽意思表示，係指
      表意人與相對人雙方故意為不符真意之表示而言，若僅一方無欲為其意思表示
      所拘束之意而表示與其真意不符之意思者，即難指為通謀虛偽意思表示（五十
      年台上字第四二一號及六十二年台上字第三一六號判例參照）。原告若以為自
      己命中有二度婚姻，而欲先辦理假離婚，再行結婚。此應為原告個人內心之意
      思，被告並不知情，依上揭判例意旨，自難認定雙方之離婚為假離婚。
（四）離婚為消滅婚姻關係之身分行為，關係社會人倫秩序，故民法第一千零五十條
      規定「兩願離婚，應以書面為之，有二人以上證人之簽名，並應向戶政機關為
      離婚之登記。」以示慎重。兩造之離婚，均依上開規定辦理，為原告所自認，
      詎原告卻於離婚後十個月，主張當初為假離婚，欲確認雙方之婚姻關係存在，
      其視婚姻如兒戲，且其提起本訴，有民法第一百四十八條權利濫用之嫌。
　　理    由
一、按兩願離婚，應以書面為之，有二人以上證人之簽名並應向戶政機關為離婚之登
    　記，民法第一千零五十條定有明文，此係兩願離婚必備之方式，亦屬強制規定
    ，若未依此方式為兩願離婚者，依民法第七十三條之規定該兩願離婚協議自始、
    當然、確定的無效。又上開證人必須親見或親聞夫妻雙方確有離婚真意之人始足
    當之，若僅係據他人轉述離婚之意者，則不得為證人，縱充當證人並在離婚協議
    書上簽名，亦與無證人簽名者相同。
二、經查據證人姚榮俊於本院言詞辯論時，證稱：「我和姚銀賢是兄弟‧‧‧是我簽
    的沒錯，當時是被告自己一個人來辦的，我是律師事務所的員工，我們有跟被告
    說最好對方也一起來辦比較好，但被告跟我們說他們已經講好了，我們是根據被
    告的口述，所以到底是兩造的意思或是被告個人的意思，我們並不清楚，姚銀賢
    的情況跟我一樣。我從來沒有看過、接觸過原告甲○○。這張協議書是我們事務
    所按照被告口述當場製作的，當時被告有向我表示要離婚的意思，她有說她跟她
    先生已經談好要離婚。」、「離婚證書上原告簽名的部分，在證人簽名當時是空
    白的，是被告事後拿回去簽的。」等語，有本院九十三年五月二十七日言詞辯論
    筆錄一份可參。觀諸上開證詞，顯然姚銀賢及證人姚榮俊均僅憑被告片面之陳述
    而簽名於離婚證書上，渠等均未曾親見或親聞原告亦確有離婚之真意，故渠等原
    本均不得作為兩兩願離婚之證人，縱充當證人並在離婚協議書上簽名，亦與無證
    人簽名者相同，既然兩願離婚未具備二人以上證人之簽名，兩願離婚自屬自始、
    當然、確定的無效。又兩造既已辦妥離婚之戶籍登記，原告即有受確認判決之法
    律上利益，自可請求提起本件確認之訴，原告應非濫用權利。又兩造在離婚協議
    書上簽名時之動機為何？或有否通謀虛意思表示？均不影響本件自始、當然、確
    定的無效之兩願離婚。上開兩願離婚既屬無效，則兩造之婚姻即仍屬存在，故原
    告之主張為有理由，應予准許。
三、據上論結：原告之訴，為有理由，並依民事訴訟法第七十八條，判決如主文。
中　　　華　　　民　　　國　　九十三　　年　　　六　　　月　　　十　　　日
　　　　　　　　　　　　　　　　臺灣臺南地方法院家事庭
~B法　　　官　彭振湘
右為正本係照原本作成。
如對本判決上訴，須於判決送達後二十日內向本院提出上訴狀。
中　　　華　　　民　　　國　　九十三　　年　　　六　　　月　　　十　　　日
~B法院書記官　蕭伊舒
